【裁判字號】    94,上易,281
【裁判日期】    950406
【裁判案由】    損害賠償
【裁判全文】
臺灣高等法院臺中分院民事判決         94年度上易字第281號
    上  訴  人  保證責任台灣省青果運銷合作社嘉南分社
    法定代理人  甲○○
    訴訟代理人  簡維弘律師
    被  上訴人  己○○○
                辛○○
                戊○○
                丁○○
                庚○○
    上五人共同
    訴訟代理人  林永貹律師
    被  上訴人  丙○○
上列當事人間請求損害賠償事件事件，上訴人對於中華民國94年
5月23日臺灣彰化地方法院91年度訴字第556號第一審判決提起上
訴，本院於95年3月22日言詞辯論終結，判決如下：
    主  文
上訴駁回。
第二審訴訟費用由上訴人負擔。
    事實及理由
壹、程序方面：原審被告謝武雄於民國（下同）91年11月11日在
    第一審訴訟繫屬中起亡，被上訴人丙○○為其繼承人，上訴
    人於92年4月7日在原審具狀聲明由被上訴人丙○○承受訴訟
    ，有民事聲明狀、戶籍謄本各一份在原審卷可稽（見原審卷
    (一)第163-167頁），核無不合，應予准許，先予敘明。
貳、實體方面：
甲、聲明部分：
一、上訴人方面：(一)原判決廢棄。(二)被上訴人應連帶給付上訴人
    新台幣（下同）1,484,074元暨自91年7月31日起至清償日止
    按年息百分之五計算之利息。(三)第一、二審訴訟費用，均由
    被上訴人負擔。(四)上訴人願供擔保請准宣告假執行。
二、被上訴人方面：(一)上訴駁回。(二)第一、二審訴訟費用，由上
    訴人負擔。(三)如受不利之判決，願供擔保請准宣告免為假執
    行。
乙、陳述及理由部分：
一、上訴人主張：
(一)、緣謝松吉於民國（下同）87年2月任上訴人保證責任台灣青
    果運銷合作社嘉南分社（下稱青果合作社）二崙集貨場場長
    之職務，其綜理二崙地區農民蔬果集散、運送販賣之事務，
    並就青果運銷所得貨款有收取保管之職權，並以該收取貨款
    給付予農民，惟謝松吉於90年11月24日突然病逝，上訴人合
    作社人員清點相關帳目及現存現金，就謝松吉所管理二崙集
    貨場之青果運銷貨款，確有虧空短少1,484,074元之情形，
    核謝松吉行為實屬構成刑法上侵占、背信之行為，其於民事
    上亦應負侵權行為及不當得利之損害賠償責任。被上訴人己
    ○○○、庚○○、謝慧錦、戊○○及丁○○等五人為謝松吉
    之繼承人，依法應負連帶責任；另謝武雄為謝松吉之連帶保
    證人，其就謝松吉虧空公款之行為亦應負連帶責任，嗣謝武
    雄死亡，由丙○○繼承，是上訴人爰依民法第184條侵權行
    為、及179條不當得利之規定，請求被上訴人連帶給付
    1,484,074元，及自91年7月31日起至清償日止按年息百分之
    五計算之利息。
(二)、上訴人合作社二崙集貨場果菜貨款之收取及支付，係由場長
    謝松吉獨任負責，相關帳冊之登載及農會存款帳戶亦由場長
    謝松吉單獨掌管。
  1.按就青果合作社二崙集貨場之業務，設有「現金出納備查簿
    」（原本業呈附卷），其性質係屬於日記帳，登錄每日收取
    之貨款及支付農民之菜款及其他支出；另就二崙集貨場運銷
    之業務，合作社於雲林縣二崙鄉農會開設有帳號：00000-00
    -00000-0-0活期存款帳戶，以供收取貨款及支付費用，兩者
    間係可相互稽核。
  2.次查上訴人合作社二崙集貨場係收受當地農民種植之蔬果
    ，至農產運銷公司拍賣，拍賣所得之價款扣除銷貨費用外，
    即將該款項匯入雲林縣二崙鎮農會上訴人開立0000-00-0000
    0-0-0帳戶，再由即貨場長自該帳戶領出各果菜款，交付予
    供貨之農民，並將上開收付交易事實，由場長記載於「現金
    出納備查簿」。是二崙集貨場果菜運銷業務相關金錢收付，
    均係透過上揭二崙農會帳戶，該帳戶於民國八十七年二月至
    九十年十一月二十三日期間均係由場長謝松吉掌管，此由證
    六二崙農會系爭帳戶之印鑑卡係留存謝松吉之印鑑可明，即
    惟有謝松吉個人方得自二崙農會之帳戶提領金錢，而該集貨
    場之收入及支出全係由場長謝松吉所掌理。
  3.另見證七原告二崙集貨場移交書之記載，於八十七年謝松吉
    接任場長以來，該集貨場之編制，除場長外，僅有臨時僱員
    兩名，原告合作社並未再派任會計或出納人員，是二崙集貨
    場果菜運銷業務收入、支出均由場長獨任掌握，且由上述農
    會帳戶留存印鑑可知，惟有場長謝松吉方得提領金錢，並僅
    有場長有權核發該果菜貨款，且收入支出之確切情形亦委由
    場長記錄於現金出納備查簿，臨時僱員並無動支該集貨場金
    錢之權力，是二崙集貨場果菜運銷收入係直接匯入二崙農會
    系爭帳戶，該帳戶之存款係由謝松吉個人保管，亦僅有謝松
    吉動用提領，集貨場所有支出均須經謝松吉核准，並由謝松
    吉個人登載會計帳冊，故二崙集貨場之財務係場長謝松吉獨
    任所掌管。
  4.又本件二崙集貨場之「現金出納備查簿」，係由謝松吉親筆
    所記載，其性質相當於日記帳，是謝松吉就每日發生之交易
    事實均應記載，並逐一填寫日期、摘要、收入或支出金額，
    而謝松吉於每日完成記載後，待月底再行就該月之餘額作統
    計，方填載餘額，故九十年十一月二十三日謝松吉猝逝，因
    為該月之餘額不及統計，遂由上訴人承辦人員自行就該月金
    額依謝松吉前每日之記載結算，其餘部份則全係謝松吉親筆
    計算、記載，而原告承辦人員所結算之（十一月）餘額部份
    ，因係按謝松吉當月每日記載而作統計，並無作任何增刪，
    其結算之金額當符合謝松吉登載之會計事實，此可就「現金
    出納備查簿」九十年十一月部份進行試算，當信其不誣也。
(三)、謝松吉保管二崙集貨場資金，經由兩種查核方法可知確實有
    所短缺：
  1.由「現金出納備查簿」記載：
    按上訴人二崙集貨場果菜業務之運作, 於果菜市場將拍賣所
    得之菜款匯入上人二崙農會帳戶時，集貨場場長即應於現金
    出納備查簿記載收入，而於農民請款支付菜款時，就支付之
    菜款亦應「現金出納備查簿」記載支出，若場長領出之金錢
    均確實支出農民菜款而未移作他用，則「現金出納備查簿」
    上餘額之記載應與二崙農會之帳戶存款相符。查謝松吉接任
    場長交接時（八十七年二月二日），「現金出納備查簿」之
    餘額為1,831,295元（見上訴狀證二），於扣除集貨場現存
    之現金204,626元，及「各項請款墊付」（即現存之各項債
    權），其「行庫結存額」為1,361,472元，而交接當時二崙
    農會帳戶之存款亦與其相符，此於八十七年場長移交時經謝
    松吉清點無誤，是「現金出納備查簿」之記載金額與二崙農
    會帳戶存款係可相互稽核相互佐證，由此可知悉二崙集貨場
    之資金有無短少，有無不當挪用。另查於九十年十一月二十
    三日謝松吉親自記載之「現金出納備查簿」餘額為
    7,142,214元（見上訴證三），扣除現存之債權及零用金2,
    122,340元（見上訴證五會計師查核資產之數額4,607,161元
    ，扣除銀行存款2,484,821元），二崙農會帳戶之存款餘額
    應為5,019,874元，然查斯時二崙農會帳戶之存款僅有
    2,484,821元，尚有不足數額2,535,053元，由上述「現金出
    納備查簿」，與二崙農會帳戶存款相稽核，當可查覺二崙集
    貨場確有資金短少之情形。
  2.由銷貨日報明細表經會計師鑑定：
    上開所述之查核方法係由二崙集貨場之「資產」項下各金額
    來作比對，另由上訴人之組織並非營利事業，二崙集貨場所
    收取之果菜拍賣價款係完全支出予農民及管銷費用，並無取
    得盈餘一事，可知二崙集貨場之「資產」與「負債」兩項所
    屬科目之總額應為平衡，此觀諸八十七年二月二日謝松吉接
    任場長時，移交清冊中（見上證一）「未撥付果款」（負債
    科目）與現有庫存金額（資產科目）係為相平衡，即可證實
    上揭「資產」「負債」相等之理，此即為兩造於九十二年三
    月四日協議以銷貨日報明細表鑑定負債金額，以計算資金短
    少數額之緣由。而經由會計師兩次之查核，二崙集貨場於九
    十年十一月二十三日存在之資產（包括應收債權），確實與
    應行支付農民果款之負債不足，經會計師查核計算，負債之
    總額較資產總額高出1,322,499元（參見蔡育菁會計師（九
    二）第二二二０號、（九四）誠財審報字第０一一一號查核
    報告），由此亦可證實謝松吉管理二崙集貨場之資金，確實
    有短缺之情形。
  3.謝松吉管理之二崙農會帳戶有異常之資金往來：
    查上訴人所屬二崙集貨場之收入，純為果菜市場拍賣價款而
    匯入，換言之，匯入二崙農會帳戶者，均為果菜市場，二崙
    集貨場並無其他收益，就收入部份而言，並無可能有其他機
    關匯款，因此收入部份既屬固定而明確，上述二崙集貨場資
    金有短少之緣由，當因謝松吉對實際支出不願翔實記載，方
    有所出入，而二崙當地農民曾傳聞謝松吉曾擅自以二崙集貨
    場之金錢借貸他人使用，上訴人於謝松吉逝世查覺上開資金
    短少事實後，曾調閱二崙農會系爭帳戶之交易明細，赫然發
    現於八十七年三月十六日、八十七年四月三日、八十七年七
    月十日存在三筆彰化銀行大林分行匯款往來及一筆八十七年
    三月三十日土地銀行嘉義分行之匯款（見證九），此乃異常
    之資金往來，且係二崙集貨場業務不可能往來之金融機構，
    可知謝松吉有不當使用資金之情事，其是否挪用二崙集貨場
    資金作私人用途借貸，因此對於支出之金額無法作明確之記
    載，此雖無法確知，惟就謝松吉所管理二崙集貨場之資金，
    確有短絀之情形，既然果菜市場確有將資金匯入，而二崙農
    會帳戶金額亦有不足之情形，此應由謝松吉負責。
  4.按會計帳冊存在目的，本在允當、正確表達會計主體之財務
    狀況，會計帳冊可以呈現一個時期，該會計主體營收之狀況
    ，亦可以指定其中一點，明確呈現資產及負債狀況，因此在
    八十七年二月二日該時點，二崙集貨場所屬「資產」及「負
    債」之數既係可相衡平，於九十年十一月二十三日該時點資
    產與負債亦應衡平，倘有不能衡平之情事，即可顯見資金有
    所短少，而另由會計帳冊「現金出納備查簿」，亦同時呈現
    資金短少之情形，是由上揭兩種方法俱可知悉二崙集貨場之
    資金有所短缺，而依上訴人九十四年九月七日準備狀之陳述
    ，二崙集貨場果菜貨款之收取支出均由謝松吉獨任管理，謝
    松吉既然於登載帳冊上無法明確交代所支出金錢之流向，而
    應保留於銀行之存款顯有不足，就其短缺之部份，當責成謝
    松吉負表，原審判決亦認為「有關果菜貨款之收取、支出及
    帳冊登載均屬其職權範圍，並由其保管，則如二崙集貨場之
    資產及負債並不相同時，應屬謝松吉執行職務有所疏失所導
    致之結果，謝松吉自應負責」（原審判決第十二頁），亦同
    認於此，衡諸事理，若公司之會計主管，挪用公司之資金私
    自使用，於帳冊總額上發現確有短少，僅該行為人於會計帳
    冊上故意不為記載，致不能明確查知何筆支出係屬不當挪用
    ，倘於此種情形，該行為人竟可以此免責，不必對總額短缺
    之情形負責，此不啻予以侵占者僥倖圖謀之空間，著實有違
    事理。
(四)、原審判決就損害賠償之計算方法有差誤：
    按原審判算計算本件損害賠償係以「誠泰會計事務所」所製
    作之查核報告（（九二）誠財審報字第2220號與（九四）誠
    財審報字第0111號）計算虧空金額，查依兩次查核報告虧空
    之金額為1,322,499元。惟原審判決認負債類第五項之「管
    理費」及第六項之「分社管理費」兩項未經會計師查核，不
    得列入，因此其計算出之金額，非但未虧空，竟多出
    425,432元，惟查縱依原審判決之認定，就「管理費」及「
    分社管理費」不應列入，其計算方式應將此兩項不予計算，
    而非再行扣除一次（參見附表一所列原審判決之計算式）由
    此可知原審判決有明顯錯誤，且管理費及分社管理費兩項目
    之數額為984,866，縱然全數自1,322,499元中扣除，亦不致
    產生－425,432元之結果，可見原審判決計算錯誤。
(五)、查核報告列示「分社管理費」及「運費」確屬存在，且上訴
    人確已支出：按兩造依協議送請鑑定之銷貨日報明細表以計
    算虧空之金額，該明細表上均有列示「分社管理費」「運費
    」項目，其亦屬確實存在之項目，而查核報告負債類所列示
    第五項應付分社管理費－90.11.1-90.11.23及第六項應付運
    費-90.11.1-90.11.23亦確屬存在且發生，本當加入計算。
    查核報告之所以未查核，係因兩造對此不爭執，惟此二項目
    確屬存在，此可見證十二所示二崙農會存摺及匯款回條，二
    崙集貨場於九十一年一月二日確實支付九十年十一月份之分
    社管理費397,244元及運費811,782元，由上開付款之記錄，
    亦足稽該兩項目確係存在，且上訴人業已支出，原審判決無
    從以未經查核即可否認其存在，惟該金額係十一月份整個月
    之金額，本件欲計算九十年十一月一日至二十三日之金額，
    參照上訴人準備書（二）狀證九之銷貨日報明細表，計算出
    之應付分社管理費為297,499.9元，應付運費為687,521.7元
    ，而以此與查核報告相對應計算，謝松吉虧空之金額為
    1,322,654元。
(六)、另就被上訴人其他之主張謹說明如下：
  1.查上訴人合作社並未於每年固定查核二崙集貨場之會計帳冊
    ，因欲查核資產、負債相符與否，勢必須將所有之銷貨日報
    明細表作逐一統計（其至少需耗費一星期之時間），本件尚
    委請會計師查核計算，上訴人日常業務實無餘裕作此查核，
    且依二崙集貨場之慣例，向於場長交接時方清點查核會計帳
    冊及積欠農民菜款之負債，方製作移交清冊之結存明細表，
    二崙集貨場並未每年進行此種查核，而上訴人所屬課長係每
    年至集貨場視察菜款發放之情形，農民有無抱怨未領到菜款
    ，約略數小時時間，並無法檢視、統計所有之單據，並非有
    對二崙集貨場之資產、負債之確實金額作查核，上訴人代理
    人高豐明陳述之真意為此，此由查核會計帳冊須耗費相當人
    力，且附呈  鈞院之證物數量相當繁雜一事，即可知悉並未
    有按年查核會計帳冊之事實。況謝松吉所記載之帳冊自八十
    七年二月三日至九十年十一月二十三日，其保管之資金有無
    虧空，檢視該帳冊即可得知，此並不因兩造爭執有無查帳與
    否而產生影響。
  2.另系爭二崙農會帳戶之存款，係供支付農民菜款使用，任何
    人包括場長，農民均不得借貸作周轉作用，查廖佑栽匯還五
    十二萬元之事實，係因謝松吉前借予系爭帳戶之金錢供廖佑
    栽周轉，此本係違反合作社規定之行為，而不受允許，由此
    亦足徵謝松吉確有挪用二崙農會帳戶之存款供他人使用之情
    形，上訴人於謝松吉逝世後清查帳戶發覺此筆金額，廖佑栽
    亦承認此事，故上訴人業已自謝松吉應負責短缺金額扣除，
    會計師查核時已將該金額列入資產範圍（此純係有利於謝松
    吉之事實，上訴人亦本諸誠信，將該金額扣除）。
  3.又「產銷班循環資金」係政府提供予農民補助之金錢借貸，
    期滿後即應收回，二崙集貨場係代收代付，即代為收取該繳
    回金額後，立刻將其繳回分社，此由現金出納備查簿八十七
    年一月二十二日收取，於當日即繳回（見支出欄），兩個會
    計分錄係作沖銷，即可明白其代收代付之行為，且代收與代
    付之金額業已完全沖銷，更與二崙集貨場之業務無關。
(七)、按依民事訴訟法第二百二十二條第二項規定：「當事人已證
    明受有損害而不能證明其數額或證明顯有重大困難者，法院
    應審酌一切情況，依所得心證定其數額」，綜上所述，本件
    由謝松吉記載之帳冊，確有金錢短少之情形，上訴人確實受
    有損害，此由謝松吉親筆製作之「現金出納備查簿」之記載
    ，尚有金錢短少2,535,053元，另由「銷貨日報明細表」，
    經由會計師鑑定，其虧空之金額1,322,654元（該金額之計
    算，請參照附表二）。
(八)、末被上訴人主張以退職金等請求權與謝松吉虧空公款之損害
    賠償債務間行使抵銷權，惟謝松吉虧空公款之行為乃屬侵占
    ，依民法第三百三十九條規定：「因故意侵權行為而負擔之
    債，其債務人不得主張抵銷」，是縱使被上訴人所主張退職
    金請求權係屬存在，因其為故意侵權行為所生之債務，被上
    訴人亦不得主張抵銷。
二、被上訴人己○○○、庚○○、謝慧錦、戊○○及丁○○則以
    ：
(一)、上訴人所提現金出納備查簿無法顯示二崙集貨場資金之全部
    狀況，故各該現金出納備查簿僅具管理集貨場帳目之參考價
    值，無法證明被繼承人謝松吉有任何侵占公款之行為：
  1.依上訴人前二崙集貨場場長張豐村於鈞院庭訊時表示：『 (
    那些帳目必須記載在現金出納備查薄裡面？)現金有出入就
    必需記載，沒有出入的部份就不會記載。』、『 (為何在八
    十八年一月二十二日有一個產銷班循環資金回收繳社．．．
    為何在你任內四年的期間都沒有記載，直到交接前才記載到
    現金出納備查簿裡面？)這筆錢原來存在農會的帳戶裡，我
    都沒有動用過，因這筆錢沒動用過，所以就沒有每天記載。
    』
  2.上訴人固主張二崙集貨場之資金現況均以現金出納備查簿為
    唯一之依據，惟依證人前開證述可知，二崙集貨場之實際款
    項未必與現金出納備查簿所載相同，對於特殊原因所保有之
    資金並未顯示於現金出納備查中，則本案即無從依現金出納
    簿備查簿之記載，證明二崙集貨場之資金是否有短少之事實
    ，此其一也。其次，上訴人若認定案外人謝松吉涉有侵占公
    款之行為而應負損害賠償責任者，即應具體指明所受損害之
    項目及內容，而非空泛以現金出納備查簿之記載為請求依據
    ，倘上訴人無法提出上開說明，即難認上訴人已盡舉證責任
    。
(二)、上訴人主張其內部並無定時稽核乙節，與事實不符：
  1.依上訴人於原審之代理人 (即會計課長)高豐明於原審九十
    一年六月十八日陳稱：『約每年查帳一次，差額發生時間是
    在民國八十八年底以後。』，由上開陳述足以證明上訴人至
    少每年均會針對各廠場之會計帳目進行查核。
  2.本案上訴人主張被繼承人謝松吉任職以迄死亡期間均未查核
    二崙集貨場之帳目，無非用以支持其所提出謝松吉侵占公款
    之主張，惟徵諸上訴人會計組長到庭之陳述，上訴人於本案
    主張內部並無定時查核，不僅不符常理，亦明顯與主事人員
    之陳述相左。
(三)、證人壬○○、乙○○之陳述，不足以論斷被上訴人之被繼承
    人謝松吉涉有任何挪用公款之事實：
  1.上訴人就被上訴人等之被繼承人謝松吉是否涉及挪用公款等
    事實，前曾請求鈞院傳喚現仍任職於被上訴人處所之壬○○
    、乙○○二人到庭訊問。
  2.惟查，該二名證人現仍任職於上訴人之處所，與上訴人具有
    利害關係，其陳述顯然有所偏頗，此其一也。其次，二名證
    人於鈞院訊問時均表示未曾經手上訴人二崙集貨場帳目，則
    該二人對於帳目之記載及內容，顯然並未親自見聞，其就此
    部份之證述即不具證據能力，此其二也。再者，證人壬○○
    固表示：『如果查出來確實有欠帳，我認為應該由場長來負
    責。』，然上開陳述僅為證人個人之推測，且就欠帳之事實
    仍應由上訴人再為舉證，故不得逕依證人之陳述而論斷被上
    訴人等之被繼承人謝松吉涉有挪用公款行為。
(四)、上訴人於原審協議調查證據後所提供之資料及聲請補充鑑定
    時所提之公式，不得做為本案審酌之依據：
  1.就上訴人二崙集貨場帳目之會算，若依之一般公認之審計準
    則查證，因相關資料難以查考，其結果將無法確認，故原審
    乃於九十二年三月四日邀集兩造訴訟代理人及鑑定人協商鑑
    定內容及鑑定事項，嗣鑑定人並於鑑定報告中載明『由於本
    會計師並非一般公認審計原則查核，因此對上述應付帳款明
    細表整體是否允當表達不提供任何程度之保證』。
  2.本案依原審諭示雙方協議內容而為鑑定，已屬被上訴人尊重
    法院裁示而對上訴人所負之舉證責任做出重大讓步，若上訴
    人再主張超出各該協議以外之鑑定方式，除非各該鑑定之所
    憑基礎係本於一般公認之審計原則所作成，否則即不得引為
    本案審酌之依據，故原審認定負債科目第五項、第六項係被
    上訴人所另行提供而認定其金額應予排除，即無違誤。
(五)、上訴人所提關於被繼承人謝松吉侵占公款、侵權行為及不當
    得利部份之主張，上訴人應就其主張負舉證責任：
  1.上訴人認定被繼承人謝松吉有侵占公款之事實，無非以上訴
    人二崙集貨場之帳冊金額不符，因而主張被繼承人謝松吉挪
    用公款以充作私人用途，而有觸犯刑法侵占及背信罪責等行
    為。
  2.按當事人主張有利之事實，就其事實有舉證之責任，民事訴
    訟法第277條前段著有明文，本案上訴人二崙集貨場帳冊資
    料不符，是否即得逕認被繼承人謝松吉有任何挪用公款之行
    為，二者之間之關聯仍待上訴人提出積極之事實以為證明，
    否則原告即未善盡其舉證責任，此其一也。其次，被繼承人
    謝松吉自民國八十七年起即擔任上訴人二崙集貨站之場長，
    歷年之考績均列為甲等；而上訴人每年度均數次針對二崙集
    貨場之各項業務進行監督查核，顯見謝松吉於上訴人公司經
    歷層層稽查及考核所辦理之各項作業後，其表現必符合公司
    之規定且相當優異，否則不可能考績評列為甲等，惟上訴人
    於謝松吉任職期間對其所掌管之各項簿冊資料查核均無違法
    情事，於謝松吉死後竟指稱其侵吞公款，則上訴人之指控顯
    與事實有相當之出入，此其二也。
  3.再者，被繼承人謝松吉係於87年2月方接任二崙場長之職務
    ，然就其接任前之現金收納備查簿上記載有『產銷班循環資
    金收回繳社』，而謝松吉亡故後上訴人於原審所附證物之銀
    行存摺上，關於90年12月5日所匯入之現金52萬上亦記載『
    廖佑栽班長入→週轉金』，顯見謝松吉接任上訴人二崙集貨
    場前，上訴人即有將廠場內資金支借予社員運用之慣例，更
    足證明造成二崙集貨場帳冊金額短少之可能原因種類繁多，
    被繼承人謝松吉未必有任何侵占或私自挪用公款行為，則於
    查明二崙集貨場資金並確實回收前，逕指稱謝松吉涉有侵占
    公款之行為，即有未洽。況相較於前任場長之記錄，謝松吉
    關於現金收納備查簿之記載均極為簡略，對於二崙集貨場按
    月應支出之款項漏未載入之情況亦所在多有，則縱認各該現
    金收納備查簿為謝松吉所應負責記載之範疇，惟是否得逕以
    各該記載判定謝松吉涉有侵占公款之行為，仍有疑問。
(六)、上訴人並未遭受其所主張之損害：
  1.上訴人提起本件訴訟，其請求權基礎無非為民法第179條不
    當得利及同法第184條侵權行為等相關規定。惟查，不論請
    求權基礎為侵權行為抑或不當得利，均以填補損害為原則，
    若請求權人並未實際受有各該損害，其請求之提出即屬無理
    由。
  2.本案依鑑定人所提出之鑑定報告書所載，關於未付迄之款項
    為新台幣373,834元整，付款時間不明之款項為新台幣
    60,450整，二者共計為新台幣434,284元整，上開款項上訴
    人既未實際支付予菜農，且各菜農對上訴人之付款請求期限
    亦均罹於時效，則上訴人就各該部份顯然並未受有損害；上
    訴人既未受有損害，則其主張被上訴人應填補其損害，顯無
    理由。
(七)、被繼承人謝松吉遺產申報之定期存單及現款，為上訴人發給
    之退休金所轉存：
  1.依  鈞院向中區國稅局員林稽徵所調閱被繼承人謝松吉遺產
    申報資料，共有不動產七筆、定期存款二筆共計新台幣100
    萬元、郵局存款新台幣585,902元整、現金6,000元及1996年
    年之汽車乙部。
  2.關於不動產部份，分別為被繼承人謝松吉接任場長前所購置
    之自用住宅及祖先遺留分配之土地；汽車為被繼承人謝松吉
    平日之交通工具；至於定期及郵局存款則係上訴人於88年間
    先行撥給被繼承人謝松吉之退休金轉存而來，就此部份參諸
    被上訴人於謝松吉死亡時所提出之應付餘款之計算式，詳列
    謝松吉自88年起尚有剩餘退職金共計新台幣280,084元整之
    明細亦可獲得佐證，故被繼承人謝松吉並未因擔任被上訴人
    集貨場場長職務而額外獲得財產上之利益。
(八)、退萬步言，縱鈞院定被繼承人謝松吉應負賠償責任，被上訴
    人仍得主張抵銷：
  1.按二人互負債務而其給付種類相同並均屆清償期者，各得以
    其債務與他方之債務互為抵銷，民法第334條第1項著有明文
    。
  2.查被繼承人謝松吉於上訴人公司任職多年，於其死亡之時，
    依反訴被告所列之計算表，上訴人應給付新台幣703,224 元
    之撫恤金，則上訴人仍得就上開金額主張抵銷。
三、被上訴人丙○○則以：
(一)、上訴人主張二崙集貨場應有資金6,091,237.7元，惟就該場
    是否真有營運款項，並未提出相關佐證以實其說。謝松吉自
    87 年起即擔任上訴人二崙集貨站之場長，歷年考績均為甲
    等，顯見謝松吉於上訴人公司經歷層層稽查及考核所辦理之
    各項作業後，其表現必符合公司規定且優異，上訴人於謝松
    吉死後竟指其侵吞公款，與事實有違。謝松吉於90年11月24
    日病故後，該場之職務即由他人代行，惟於被上訴人謝秀琴
    等赴二崙集貨場領回謝松吉遺物時，謝松吉之辦公室及重要
    資料置放處所均已遭人撬開，而上訴人遲至同年12月以後方
    進行二崙集貨場之帳目清算手續，所提出之結算明細表既為
    上訴人單方面所製作，被上訴人否認其真正，謝松及於上訴
    人公司任職多年，於其死亡之時，家屬約可向上訴人請領
    703,224元之退職金、撫恤金及其他請求，惟上訴人拒絕給
    付。又謝武雄並未擔任謝松吉之職務保證人，依上訴人所提
    出保證書，被告謝武雄並未親自於各該文件上簽名或印章，
    保證人之相關文件均非真正，又被告謝武雄係重度多障之殘
    障人士，此有內政部所發給之極重度殘障手冊足以證明，顯
    見被上訴人謝武雄並未具備從事法律行為之意思能力，為無
    行為能力人。被上訴人因工作關係、職務調度頻繁，經年累
    月居住外，家中只剩母親及癡愚之兄長，母親因家族親戚謝
    松吉（謝武雄與謝松吉為堂兄弟關係）之要求，私下將謝武
    雄之印章及不動產為謝松吉作保證人，此事伊完全不知情，
    至87年，被上訴人母親過世，亦不知此擔保事件，91年謝松
    吉因故逝世後，兄長謝武雄亦因癌症併發去世。接獲法院通
    知時，因憂傷兄長過世加上不諳法律，聽信謝松吉之妻及己
    ○○○之遊說，而將被上訴人私章、證件交由渠等所委任之
    律師處理，直至法院查封土地，被上訴人方知受騙，被上訴
    人並無能力支付上訴人請求之款項等語，資為抗辯。
(二)、在本院補充陳述：
  1.謝武雄並未在保證書上簽名，上開保證書上之簽名應屬他人
    偽造，伊完全不知情。
  2.被上訴人為謝武雄之弟，謝武雄死後由伊一人繼承，伊在外
    工作，謝武雄生前則與母親同住，被上訴人與謝武雄之母親
    於87年8月間過世，謝松吉與謝武雄為堂兄弟，謝武雄從小
    因腦膜炎智力受損，並未工作，亦無收入，如何有能力幫別
    人保證？伊希望上訴人能撤銷謝武雄之保證責任。
四、兩造對下列事項不爭執，並有戶籍謄本、雲林縣二崙鄉農會
    戶名台灣省青果運銷合作社嘉南分社帳號000-0000-00-0000
    -0-0活期存款存摺交易明細表、青果合作社銷貨日報明細表
    、現金出納備查簿、青果合作社嘉南分社辦事處主任場長移
    交書、二崙辦事處集貨場概況簡介、設備資產暨土地移交清
    冊、備品移交清冊、二崙辦事處集貨場場房置配圖、一般財
    務移交清冊、財務情形收支結存明細表、卷宗帳冊移交清冊
    、待辦事務報告書、青果合作社嘉南分社函、合約書等在卷
    為證，堪信為真實。
(一)、謝松吉自87年2月起擔任上訴人二崙集貨場場長，負責該集
    貨場的行政業務，就青果運銷貨款之收取有保管之職權。
(二)、謝松吉於90年11月24四日死亡，被上訴人己○○○、庚○○
    、辛○○、戊○○及丁○○為謝松吉之繼承人，並未拋棄繼
    承。謝武雄於91年11月1日死亡，限定繼承人為被上訴人丙
    ○○。
(三)、上訴人現金出納備查簿至90年11月23日止之現金「收入支出
    」之記載。
(四)、上訴人二崙集貨場在雲林縣二崙鎮農會開設之帳號00000-00
    -00000-0帳戶於90年11月23日之餘額為2,400,523元。
五、另上訴人主張因謝松吉之侵權行為致上訴人之公款短少
    1,484,074元，謝武雄係謝松吉之連帶保證人，被上訴人分
    別為謝松吉、謝武雄之繼承人，應負連帶給付責任等情，則
    為被上訴人否認，並以前詞抗辯，是本件應予審究者為：
    (一)上訴人公款有無短少？上訴人依民法第184條、第179條規
    定，主張謝松吉應就上開短少金額負責，並由謝松吉之繼承
    人即被上訴人己○○○、辛○○、戊○○、丁○○、庚○○
    （下稱被上訴人己○○○等五人）負連帶賠償責任，是否有
    理由？(二)謝武雄是否為謝松吉之職務保證人？上訴人請求謝
    武雄之繼承人即被上訴人丙○○就其短少之公款負連帶賠償
    責任，是否有理由？經查：
(一)、截至90年11月24日止，上訴人之公款有無短少？上訴人依民
    法第184條、第179條規定，主張謝松吉應就上開短少金額負
    責，並應由謝松吉之繼承人即被上訴人己○○○等五人負連
    帶賠償責任部分：
  1.上訴人主張謝松吉於90年11月24日死亡時，上訴人合作社二
    崙集散場之財務有短少之事實，為被上訴人否認，為查明上
    訴人主張之事實是否為真，原審因而囑託誠泰聯合會計師事
    務所鑑定查核短溢金額，且於92年3月4日會同鑑定人即上開
    事務所會計師蔡育菁、上訴人之訴訟代理人、被上訴人己○
    ○○等五人之訴訟代理人就鑑定事宜及送鑑資料等進行協商
    ，並合意鑑定方式及鑑定資料範圍為：「同意以鑑定人（按
    指會計師蔡育菁）建議之方式計算短溢金額。以應付果農帳
    款未付之金額作為負債。計算資料係原告（按指上訴人，下
    同）提出之銷貨日報明細表一箱（共六綑）資料為據，計算
    謝松吉死亡時應有負債，另以謝松吉死亡時於雲林縣二崙鄉
    農會第0117-2-0帳號內留有之現金及其死亡前應收而未收之
    貨款與五十二萬六週轉金計算資產。原告應提出台北農產公
    司之送金通知明細及謝松吉死亡前之出貨明細作為計算應收
    而未收之貨款計算資料。」等語，承辦法官並當庭諭知：「
    銷售日報明細表六綑及雲林縣二崙鄉農會第0117-2-0帳號存
    摺交付鑑定人，請其就有無短溢金額予以鑑定。」等語，有
    訊問筆錄一份在原審卷可稽（見原審卷(一)第152、153頁），
    嗣鑑定人並曾函告台灣省青果合作社嘉南分社關於本件查核
    依據為：「一、．．(一)本會計師依照審計準則公報第三十四
    號『財務資訊協議程序之執行』規定，執行  貴我雙方之查
    核程序，並報告所發現之事實。二、本會計師依據協議之查
    核程序（附件）就受託範圍做適度詳細了解，執行有限度之
    查核程序，以提出建議事項，．．」、並說明本件之查核程
    式為：「一、資產：以民國90年11月24日台灣省青果運銷合
    作社（以下簡稱  貴社）雲林縣二林崙鄉農會存款（帳號：
    00000-00-00000-0-0）之餘額，加以代墊款項、手存零用金
    及截至90年11月24日止貴社已將蔬果運至台北果菜公司而尚
    未收取之款項（即應收帳款）當作資產衡量之基礎。二、負
    債：以截至90年11月24日止由貴社應付而尚未支付之款項（
    即應付帳款），當作負債評詁之基礎。三、以資產減負債後
    之金額當作是短溢金額。附註：若付訖日期為90年11月24日
    以後者，仍視為應付帳款。」等語，並經台灣省青果運銷合
    作社嘉南分社二崙集貨場出具同意書同意上開查核程序等情
    ，亦有誠泰聯合會計師事務所92年3月6日（92）誠中綜字第
    2025號函及所附同意書、查核程式等件在原審卷可稽（見原
    審卷(一)第154-156頁，蓋有台灣省青果運銷合作社嘉南分社
    二崙集貨場印文及代表人簽名之同意書係附在上開會計師專
    案查核報告書第13-2頁），本件鑑定自應以兩造協議之上開
    鑑定方式及資料為範圍，被上訴人己○○○及上訴人並應受
    其拘束，合先明。
   2.經查：
   (1)原審法院囑託蔡育菁會計師鑑定查核，結果為：「資產類
     金額4,607,161元，負債類金額5,707859元，（短）溢金額
     1,100,698元」，其中資產類科目及負債類科目分別如下述
     一節，有誠泰聯合會計師事務所92年11月19日（92）誠中
     綜第字2223號函及所附台灣省青果運銷合作社嘉南分社二
     崙集貨場會計師專案查核報告書一份在原審卷可稽（見原
     審卷(一)第171頁）。
    「一、資產類科目：
      (一)庫存零用金7,163元（合作社提供，本所未查核）。
      (二)銀行存款2,484,821元（核至9011.23銀行存款存摺正本
        ）。
      (三)應收水電費84,495元（合作社提供，本所未查核）。
      (四)應收代墊費－11月份水電費22,918元（合作社提供，本
        所未查核）。
      (五)應收代墊款－9011.23便當費（合作社提供，本所未查
        核）。
      (六)應收代墊款－廖班長借款520,000元（合作社提供，本
        所未查核）
      (七)應收帳款－11/21貨248,844元（9011.26匯入，核至銀
        行存摺及果菜批發市場代銷貨品計算清單）。
      (八)應收帳款－11/21出貨189,999元（90.11.26匯入，核至
        銀行存摺及果菜批發市場代銷貨品計算清單）。
      (九)應收帳款－11/21出貨193,238元（90.11.27匯入，核至
        銀行存摺及果菜批發市場代銷貨品計算清單）。
      (十)應收帳款－11/21出貨273,043元（90.11.27匯入，核至
        銀行存摺及果菜批發市場代銷貨品計算清單）。
      (十一)應收帳款－11/23出貨277,761元（90.11.28匯入，核至
        銀行存摺及果菜批發市場代銷貨品計算清單）。
      (十二)應收帳款－11/23出貨302,779元（90.11.28匯入，核至
        銀行存摺及果菜批發市場代銷貨品計算清單）。
                  合計4,607,161元。
      二、負債類科目：
      (一)應付帳款－本所自法院（按：指原審法院）取回之銷貨
        日報表51,199,420元（核算加總）。
      (二)應付帳款－合作社補寄本所之銷貨日報表393,722元（
        核算加總）。
      (三)項目(一)內含90.11.25之進貨196,411元（核算加總，因
        係謝松吉場長死亡後之進貨，故應予以扣除）。
      (四)項目(一)內含90.11.23/25之進貨641,945元（核算加總，
        若能明確區分出90.11.23之進貨金額，則該金額係屬負
        債。）
      (五)應付分社管理費－90.11.1～90.11.23為297,513元
        （合作社提供，本所未查核）。
      (六)應付運費－90.11.1～90.11.23為687,353元（合作
        社提供，本所未查核）。
      (七)付訖日期不清楚明細31,793元（核算加總，因付訖戳章
        付款日期不清楚，無法判斷何時支付）。
        合計5,707,859元（按即1.+2.-3.-4.+5.+6.-7.）。」
    (2)再兩造就上開報告書中所列負債類科目中之(四)、(五)、(六)三
      項金額應否列入負債類總金額則有歧見，上訴人主張上開
      報告書未將第(四)項641,945元列入負債類科目總金額，並
      不合理；被上訴人則抗辯稱上開報告書之(五)、(六)二項金額
      均不應列入負債類總金額，因本件鑑定係依雙方協議內容
      而為鑑定，若上訴人再主張超出各該協議以外之鑑定方式
      ，除非該鑑定所憑基礎係本於一般公認之審計原則所作成
      ，否則即不得引為本案審酌依據，上開(五)、(六)二項係被上
      訴人另行提供，超出雙方協議範圍，應予排除等語，是本
      件應再予審究者上開(四)、(五)、(六)三項金額是否應列入負債
      類總金額。經查：上開(四)金額應否列入負債類總金額部
      分：經查，上開負債類科目中之第(四)項之金額為641,945
      元，該金額係包含90年11月23日及同年月25日之進貨，若
      能區分出90年11月23日之進貨金額，則該金額係負債一節
      ，已詳載在前開報告書（見該報告書第7頁），並經鑑定
      人蔡育菁會計師在原審結證稱：「．．當初原告（按指上
      訴人，下同）提供之銷貨日報表九十年十一月二十三日及
      二十五日同列於一張，無法明確明區分，而本件係查核九
      十年十一月二十四日以前之負債狀況，所以二十三日及二
      十五日均未列載為負債，但二十三日部分是需要加入負債
      中，因未加入，故負債有減少，如要再區分十一月二十三
      日及二十五日則視原告可提供何種資料而定。」等語（見
      原審卷(一)第213頁），是上開報告書未將上開(四)之金額列
      入負債類，係因無法區何者為90年11月23日之進貨之故，
      是若能明確予以區分何者為90年11月23日之進貨金額，該
      部分自應列入負債總金額，合先明。再查，原審因而再
      囑託上開會計師補充鑑上開金額中何者為90年11月23日之
      進貨，其結果為：「90年11月23日應付帳款為221, 801元
      ，95年11月25日應付帳款為184,483元，資料提供不足金
      額為235,661元，合計為641,945元」一節，有誠泰聯合會
      計師事務所94年3月1日（94）誠中綜字第0086號函及所附
      台灣省青果運銷合作社嘉南分社協議程序執行報告一份在
      卷可稽（見原審卷(二)第25、26頁），是上開第(四)項得列入
      負債部分僅有90年11月23日部分之進貨金額221, 801 元
      ，其餘90年11月25日進貨金額184,483元、資料提供不足
      部分金額221,801元部分合計420,144元不得列入，應予扣
      除，是上開會計師專案查核報告中應予扣除金額僅為
      420,144元，而非641,945元。上開(五)、(六)二項金額是否
      應列入負債類總金額：經查，前開(五)應付分社管理費
      297,513元、(六)應付運費687,353元二項金額，係由上訴人
      提供，未經會計師查核一節，業已詳載在上開報告書（見
      該報告書第7頁），足認上訴人於與被上訴人己○○○等
      五人就鑑定程序協議時，並未提供該部分之資料供會計師
      查核，而本件鑑定係依協議程序執行，應受協議程序之拘
      束，上訴人既於協議時未提供上開(五)、(六)部分資料供會計
      師查核，自不得計入雙方協議程序範圍，縱上訴人事後再
      在本院提出匯款證明（見本院卷(一)第195、196頁），亦不
      能列入負債類總金額，否則即與協議程序原則相符，對被
      上訴人不公平，是被上訴人抗辯上開(五)、(六)二項金額
      297,513元、687,353元不得列入負債總金額，自屬可採。
      綜上所述，上開報告中之負債類科目第(四)項僅應扣除
      420,144元、第(五)項297,513元及第(六)項687,353元則不應
      計入，準此計算結果，負債類總金額為4,944,794元（計
      算式為：(一)5,199,420+(二)393,722-(三)196, 411-(四)420,144
      -(七)31,793=4,944,794），扣除資產類總金額4,607,161元
      後餘額為337,633元（計算式為：4,944, 794- 4,607,161
      = 337,633），即為短少之金額，是上訴人主張公款有短
      少，在上開金額範圍內為可採，逾上開金額範圍，則無理
      由。
  3.按「因故意或過失，不法侵害他人之權利者，負損害賠償責
    任。」，民法第184條第1項前段定有明文。經查，謝松吉係
    上訴人台灣省合青果運銷合作社嘉南分社二崙集貨場之場長
    ，有關果菜貨款之收取、支出及帳冊之登載均屬其職權範圍
    ，並由其保管一節，已如前述，並業經證人即於83年起至87
    年2月止在上開二崙集貨場擔任場長之張豐村在本院結證稱
    略以：場長係擔任場裡面的業務及會計工作，會計方面是擔
    任發貨款及記錄現金出納備查簿，上開備查簿記錄之每日出
    貨及進貨均須達到平衡，另二崙集貨場之現金亦是由場長保
    管，現金存在農會，場長負責保管存款簿、印章，領錢及用
    錢亦由場長經手，並無其他人經手該集貨場之帳戶等語（見
    本院卷(二)第23頁反面），證人即現任二崙集貨場雇員之壬○
    ○在本院證稱略以：伊負責整理資料、核對銷銷貨日報明細
    表、整理之後交給場長，場長負責行政、會計，會計就是收
    入、支出，會計的報表即現金出納備查簿都是由場長登錄製
    作，場長並負責並保管存簿、印章及金錢，只有場長可以至
    農會帳戶領錢，伊並未接觸到集貨場的金錢及會計部分等語
    （見本院卷(一)第129、130頁），證人即二崙集貨場臨時雇員
    乙○○在本院證稱略以：伊自86年間擔任二崙集貨場之雇員
    至今，負責整理農民的菜量的價格，再用電腦製作銷貨日報
    表交由場長核對，集貨場只有三位人員，即場長、伊及壬○
    ○，場長負責會計、出納、管錢、行政工作即與分社之間之
    聯繫及處理農民的事情，並記錄現金出納備查簿等，場長並
    保管集貨場之存摺、印鑑，集貨場之存款只有場長才能領取
    等語（見本院卷(一)131、132頁），綜合上開證人證詞，堪信
    上開二崙集貨場之會計帳目及現金均由場長負責製作及保管
    ，若其帳目與現金即資產與負債不符時，自屬場長之責任。
    再查，本件上訴人主張由上開帳目短少之事實，可證明謝松
    吉擔任場長期間有侵占、背信行為，惟帳目不符或現金短少
    之原因有多端，或因製作保管者有侵占、背信等不法之故意
    行為，或因其他疏失、誤記行為所致，本件因謝松吉已過逝
    ，無法就上開短少加以說明及抗辯，於上訴人未能舉其他積
    極事證證明謝松吉確實有侵占及背信之不法故意行為之情形
    下，自不能遽以帳目有短少之事實即認謝松吉有侵占公款或
    背信之不法行為。惟二崙集貨場之帳目現金確有上開不符及
    短少情事，是縱無法證明謝松吉有故意侵害二崙集貨場權利
    之不法情事，上開短少亦應係其疏失所致，揆諸上開法條規
    定，因謝松吉之過失，致上訴人受有上開公款短少之損害，
    謝松吉自有侵害上訴人權利之行為。是上訴人依民法第184
    條及繼承之規定，請求謝松吉之繼承人即被上訴人謝陳秀玲
    、庚○○、辛○○、戊○○、戊○○連帶負損害賠償責任，
    即屬有據。
  4.被上訴人雖辯稱二崙集貨場應支付農民之菜款，均於90年11
    月25日以前發生，各該請求權至92年11月25日即罹於時效而
    消滅，第三人向上訴人請求給付時，上訴人自得拒絕之，是
    二崙集貨場應支付菜農之上開款項不得列為負債類科目範圍
    內，又上訴人如於第三人請求支付時，不主張時效抗辯拒絕
    給付，則上訴人對損害之發生及擴大亦與有過失云云。惟查
    ，上開青果合作社之運作方式，係農民將其生產之農作物交
    至集貨場，集貨場收受後即開具載有收受貨物數量之傳票交
    付農民收執，再將貨物運送至台北農產運銷公司第一、第二
    等市場交易，並將當日交易行情公告於集貨場，使農民知悉
    成交價格，於農作物拍賣後，上開交易市場即扣除銷貨費用
    ，並由農產運銷公司將剩餘之拍賣款項匯入上訴人設在二崙
    鎮農會之0000-00-00000-0- 0帳戶內，並同時傳真交易行情
    表至二崙集貨場，二崙集貨場收到上開匯款後，即根據先前
    核發之傳票及交易行情表，製作三聯式「台灣省青果運銷合
    作社銷貨日報明細表」，並通知農民前來領取菜款，已如前
    述。是於農產運銷公司將二崙集貨場送來之果菜拍賣所得之
    款項匯入上訴人嘉南分社之上開帳戶內時，該款項即屬於上
    訴人之財產，至於嗣後菜農得否向上訴人請求支付款項或上
    訴人得否以請求權已罹於時效為由拒絕給付，對上開款項係
    屬於上訴人財產之事實並不生影響，是被上訴人此部分之抗
    辯顯，自無可採。
  5.被上訴人己○○○、庚○○、辛○○、戊○○、丁○○另以
    謝松吉在上訴人公司任職多年，於其死亡時，家屬約可向上
    訴人請領退職金、撫恤金、殯葬費、考績金、年終金合
    計703,224元（含撫恤金274,050元、殮葬費91,350元、退職
    金280,084元、年終金42,935元、考績金14,805元，詳
    原審卷(一)第101頁），惟被上訴人己○○○等五人向上訴人
    請求該款項時，上訴人竟反指謝松吉侵占公款．並將該款項
    予以扣留，上開款項既屬上訴人應發給被上訴人己○○○等
    于人，被上訴人己○○○等五人自得以該款項與上訴人主張
    之損害賠償債權抵銷等語。按「二人互負債務，而其給付種
    類相同，並均屆清償期者，各得以其債務，與他方之債務，
    互為抵銷。」，民法第334條第1項前段定有明文。經查，謝
    松吉死亡後，其家屬即被上訴人己○○○五人得領取撫恤金
    274,050元、殮葬費91,350元、退職金280,084元，合計
    645,484元一節，為上訴人所不爭（見原審卷(二)第33頁），
    並有上訴人嘉南分社91年1月22日台果嘉會字第0009號函及
    所附台灣省青果運銷合作社嘉南分社二崙集貨場謝松吉在職
    死亡事務移交果款清查明細表、附表(一)謝松吉逝世應領金額
    等件影本在原審卷可稽（見原審卷(一)第41頁），堪信為真。
    上訴人雖另以依合作社章程及人事規則規定，謝松吉係侵占
    公款應予解職為由，主張不應發給上開撫恤金等款項，縱認
    得予抵銷，亦應先扣除6%之所得稅等語。惟查，上訴人就謝
    松吉有侵占公款行為一節並未能舉證以實其說，已如前述，
    是其主張謝松吉侵占公款，被上訴人不得請求上開款項等語
    ，自無可採。綜上，被上訴人己○○○等五人主張其得以上
    開金額645,484元抵銷其應賠償上訴人之金額，自屬可採。
    再被上訴人己○○○等五人得主張抵銷之上開金額無論是否
    須先扣繳6%之所得稅，均大於其應賠償上訴人之金額
    337,633元，是無論是否先行扣繳6%之所得稅，本件於被上
    訴人己○○○等五人主張抵銷後，均無須再賠償上訴人。至
    被上訴人己○○○等五人另主張除上開撫恤金等645,484元
    以外，其尚可領取謝松吉之年終金42,935元、考績金
    14,805元，並主張以該金額與上開應賠償金額抵銷部分，雖
    為上訴人否認，惟無論被上訴人己○○○等五人主張該部分
    是否有理由，均不影響被上訴人己○○○等五人無庸賠償上
    訴人之結論，是已無審究必要，併予明。綜上，上訴人主
    張被上訴人己○○○等五人應連帶給付其1,484,074元，自
    無理由。本件上訴人依侵權行為之法律關係，請求被上訴人
    己○○○等五人連帶負賠償責任，既有理由，上訴人另依民
    法第179條不當得利之法律關係定，請求被上訴人連帶負賠
    償責任部分，聲明既為同一，本院自無庸再予論述。
(二)、上訴人主張謝武雄為謝松吉之職務保證人，其繼承人丙○○
    應就本件短少金額負連帶損害賠償責任部分：上訴人主張謝
    武雄於89年至90年間擔任謝松吉之職務保證人，對於謝松吉
    侵占公款之侵權行為及不當得利損害賠償債務，應負連帶給
    付之責任等語，業經謝武雄生前在原審、及被上訴人丙○○
    所否認，並辯稱該保證書上保證人之印章及簽名均非謝武雄
    所為等語，上訴人自應就謝松吉職務保證書上謝武雄之簽名
    及印章為真正一節，負舉證之責。惟查，本件保證書簽章過
    程業經證人即上訴人嘉南分社總務課長兼人事管理員在原審
    證稱：「．．五、職務保證書事宜也是我負責，保證書書面
    也是原告（按指上訴人，下同）自己拿回去自己找保證人查
    報保證人的資料，．．．六、謝武雄我們事前沒有以電話聯
    絡，只要有土地就可以保證。」等語（見原審卷(一)第60頁）
    ，參以上訴人於91年6月18日在原審自承：「我們只有拿空
    白的保證書由被告謝松吉拿回去填寫後才拿回來的，沒有實
    際對保。」等語（見原審卷(一)第29頁），及參以謝武雄係多
    重障礙者（含肢重智重），經彰化縣田中鎮衛生所診斷結果
    為「癡愚」等情，有中華民國身心障礙手冊、彰化縣田中鎮
    衛生所診斷書影本各一份在原審卷可稽（見原審卷(二)第77、
    78頁），其是否有同意擔任謝松吉之職務保證人之能力即有
    可疑，難認上開保證書係謝武雄本人簽名蓋章，或經謝武雄
    同意授權由他人簽名蓋章。此外，上訴人復未舉他證以實其
    說，自難認上開保證書上謝武雄之簽名、印文係真正，並據
    以認定謝武雄同意擔任謝松吉之職務保證人。是上訴人主張
    謝武雄係謝松吉之職務保證人，應就上開短少金額負連帶償
    責任，謝武雄過世後，則應由其繼承人丙○○依繼承之法律
    關係，連帶負損害賠償責任，自屬無據。退步言之，縱認上
    訴人主張謝武雄係謝松吉之職務保證人一節不虛，惟因保證
    債務係從債務，如主債務不存在，從債務即無從發生，本件
    主債務人己○○○等五人於抵銷後，無須賠償上開短少金額
    ，即主債務並不存在，已如前述，是保證債務即無從發生，
    上訴人依保證、繼承之法律關係，請求被上訴人丙○○賠償
    短少之公款，仍屬無據，併予明。
六、綜上所述，謝松吉因過失致上訴人之公款短少337,633元，
    自應由謝松吉之繼承人即被上訴己○○○、庚○○、辛○○
    、戊○○、丁○○五人負連帶賠償責任。再上開應給付金額
    ，經被上訴人己○○○等五人以其得向上訴人領取之撫恤金
    、殮葬費、退職金合計645,484元主張抵銷後，已無須再賠
    償上訴人。另上訴人未能證明謝松吉職務保證書上謝武雄之
    簽名及印文係真正，謝武雄無庸負保證責任，其繼承人丙○
    ○亦不應負保證責任，既如前述，從而，上訴人依民法第
    184條、第179條及保證、繼承之法律關係，請求被上訴人連
    帶賠償1.484,074元，及自91年7月31日起至清償日止按年息
    百分之5計算之利息，自屬無據。原審因而為上訴人敗訴判
    決，並駁回其假執行之聲請，理由雖有不同，結論則無二致
    ，仍應予維持。上訴論旨指摘原審判決不當，求予廢棄，為
    無理由，應予駁回。
據上論結，本件上訴為無理由，依民事訴訟法第449條第1項、第
78條，判決如主文。
中    華    民    國    95    年    4     月    6     日
                    民事第七庭審判長法  官  袁再興
                                    法  官  盧江陽
                                    法  官  陳賢慧
以上正本係照原本作成。
不得上訴。
                                    書記官  金珍華
中    華    民    國    95    年    4     月    6     日
                                                      Ｂ


司法院資訊處製作；財團法人民間司法改革基金會備份。
